【裁判字號】    97,訴,179
【裁判日期】    971017
【裁判案由】    確認所有權不存在等
【裁判全文】
臺灣臺南地方法院民事判決               97年度訴字第179號
原      告  臺南市農會
法定代理人  丙○○
訴訟代理人  張文嘉律師
被      告  乙○○
被      告  甲○○
上列當事人間請求確認所有權不存在等事件，經本院於民國97年
10月3日言詞辯論終結，判決如下：
    主  文
確認被告甲○○就坐落台南市○區○○○段651-61及651-81地號
土地上門牌號碼台南市○區○○街229巷1之1號一層36.27平方公
尺、二層33.20平方公尺、三層32.31平方公尺、四層52.97平方
公尺、五層88.67平方公尺、六層68.17平方公尺及陽台24.02平
方公尺未辦保存登記建物之所有權不存在。
訴訟費用新台幣伍萬柒仟肆佰參拾元由被告負擔。
    事實及理由
一、本件原告起訴主張：
  (一)被告乙○○之妻胡曾敏娕於民國83年10月26日與原告訂立抵
    押權設定契約，同意提供台南市○區○○○段651-61及651-
    81地號土地全部及上述兩筆土地上4908建號、門牌台南市○
    區○○街229巷1號建物（下稱4908建號建物）全部予原告設
    定本金最高限額新台幣（下同）684萬元抵押權，於同年10
    月28日（土地部分）、29日（建物部分）完成抵押權設定登
    記，同年11月2日胡曾敏娕向原告借款570萬元，並由被告乙
    ○○擔任連帶保証人，嗣被告乙○○與其妻因申請夫妻聯合
    財產更名，於84年11月22日將上開抵押土地及建物更名為被
    告乙○○所有。
  (二)上述570萬元借款僅繳息至88年3月21日，至今積欠原告570
    萬元本金、自88年3月22日起按週年利率10.7％計算之利息
    及按放款利率10％（遲延6個月以內部分）、20％（遲延6個
    月以上部分）計算之違約金，迄今積欠原告本金、利息、違
    約金達1,200萬元以上。
  (三)被告乙○○以其妻名義於83年向原告借款後，在光華街229
    巷1號抵押建物後方增建如先位聲明所示未辦保存登記建物
    （下稱系爭建物），其於88年3月21日向原告繳納最後一次
    利息後，旋於88年4月13日與其子即被告甲○○共同向台南
    市稅捐稽徵處申設系爭建物之稅籍及編釘門牌號碼，並聲明
    系爭建物起造人為被告甲○○，台南市稅捐稽徵處於88年4
    月21日以（八八）南市稅財字第45770號函覆系爭建物稅籍
    編號為00000000000。
  (四)因被告乙○○自88年3月22日以後拒不繳息，原告以95年度
    執字第4475號聲請強制執行抵押土地建物、系爭建物及坐落
    台南縣仁德鄉八筆面積各六平方公尺之土地，被告甲○○於
    執行中異議系爭建物為其所有，致原告無從自系爭建物拍賣
    價金中獲償，而鑑價結果抵押兩筆土地之價格分別為3,430,
    000元、740,000元，抵押建物之價格為1,540,000元，仁德
    鄉八筆土地每筆之價格為67,000元，至於系爭建物之價格則
    為3,152,000元，縱將系爭建物列為被告乙○○之財產，全
    部財產拍賣所得價金亦不足清償積欠原告之債務，則將系爭
    建物排除及扣除土地增值稅後，能清償原告之金額與原告債
    權金額實懸殊更巨，原告必蒙受重大損失，乃勿庸置疑。
  (五)被告乙○○僅繳息至88年3月21日，而同年4月13日向台南市
    稅捐稽徵處聲明系爭建物為被告甲○○所有，此實違反常理
    ，顯有藉此達到阻礙拍賣之企圖，如系爭建物為被告甲○○
    所興建，因建屋所費不貲，建屋期間數百萬元以上資金之支
    出從帳戶所留記錄必可看出，而被告甲○○迄今未提出任何
    資料以取信於原告，故被告甲○○實非系爭建物之真正起造
    人，原告當有訴請確認系爭建物非被告甲○○所有之必要與
    利益，又倘認系爭建物確為被告甲○○所有，則系爭建物使
    用被告乙○○所有竹篙厝段651-61及651-81地號土地，就系
    爭建物所占用基地被告二人間實有使用借貸關係存在，原告
    為被告乙○○之債權人，而被告乙○○上開無償行為顯有害
    於原告之債權，則原告當得訴請撤銷被告二人間之使用借貸
    關係，並代位被告乙○○請求被告甲○○自84年4月13日起
    每年給付按公告現值及系爭建物占用基地面積36. 27平方公
    尺計算百分之十之不當得利（即31,000元36.27平方公尺
    10/100=112,437元），並由原告代為受領。
  (六)聲明：
    1.先位聲明：確認被告甲○○就坐落台南市○區○○○段65
      1-61及651-81地號土地上門牌號碼台南市○區○○街229
      巷1之1號一層36.27平方公尺、二層33.20平方公尺、三層
      32.31平方公尺、四層52.97平方公尺、五層88.67平方公
      尺、六層68.17平方公尺及陽台24.02平方公尺未辦保存登
      記建物之所有權不存在。
    2.備位聲明：
      (1)被告乙○○就坐落台南市○區○○○段651-61及651-81
        地號土地上門牌號碼台南市○區○○街229巷1之1號未
        辦保存登記建物所占用基地與被告甲○○間之使用借貸
        關係應予撤銷。
      (2)被告甲○○自88年4月13日起每年應給付被告112,437元
        ，並由原告代為受領。
  (七)對被告抗辯所為之陳述：
    1.即使增建部分是由被告甲○○出錢，而子女出錢給父母蓋
      房子之事，也不能認為起造人為被告甲○○，且被告甲○
      ○當時人不在台南，找人蓋房子的事情都是被告乙○○在
      負責，所以我們認為起造人為被告乙○○，況且被告甲○
      ○也不能證明是他出錢的。
    2.原告認為被告甲○○主張其為原始起造人之人，應負舉證
      責任。
二、被告則請求駁回原告之訴，並以下列情詞置辯：
  (一)先位之訴部份：
    1.按原告先位聲明請求確認被告甲○○，就系爭建物之所有
      權不存在，惟未辦保存登記之建物，應由原始出資建築之
      人取得所有權；系爭建物因係由被告甲○○出資興建，依
      法即由被告甲○○取得該未保存登記建物之所有權，至為
      明確。
    2.依鈞院民事執行處95年度執字第4475號強制執行事件之各
      次拍賣公告記載內容，就96年3月1日第一次拍賣公告、96
      年3月29日第二次拍賣公告、96年4月26日第三次拍賣公告
      、96年6月21日經三次拍賣後仍未拍定之應買公告及96年
      10月11日之減價拍賣公告觀之，其歷次拍賣公告中，就系
      爭建物部分皆於附表中明確記載：「編號2；建號：25950
      ；基地坐落：台南市○區○○○段651-61及651-81地號；
      建物門牌：台南市○區○○街229巷1之1號；建築式樣主
      要建築材料及房屋層數：6層樓房、住家用、鋼筋混凝土
      造、鐵骨造；樓層面積合計：一層36.27平方公尺，二層
      33.20平方公尺，三層32.31平方公尺，四層52.97平方公
      尺，五層88.67平方公尺，六層68.17平方公尺，合計311.
      59平方公尺；附屬建物主要建築材料及用途：陽台24.02
      平方公尺；權利範圍：全部」；「備考：所有權人甲○○
      、未辦建物所有權第一次登記」；「備註：九、編號2建
      物係第三人甲○○所有，如本標拍賣之土地及編號1建物
      係由第三人甲○○以最高價得標，則編號2建物不列入拍
      賣，請應買人注意。」即依上開歷次之拍賣公告記載，皆
      已有明確記載說明系爭建物之所有權歸屬於被告甲○○所
      有，而原告為上開拍賣事件之債權人，就此拍賣公告記載
      既已知悉同意且並未反對，此觀原告自  鈞院民事執行處
      於96年1月30日發文通知拍賣事宜之日起至96年10月11日
      最後一次拍賣日止之拍賣期間中，原告均未就上開拍賣公
      告中記載所有權人為甲○○之內容，對鈞院民事執行處認
      有侵害權益之情事而提出聲請或聲明異議，即可確認；故
      原告就系爭建物為被告甲○○出資興建，其所有權歸屬於
      被告甲○○等情形，實於強制執行程序中已為承認同意而
      無異議。
    3.又原告於先位聲明請求確認被告甲○○就未辦保存登記之
      系爭建物所有權不存在，其主要理由為：被告甲○○向台
      南市稅捐稽徵處聲明核定系爭建物稅籍編號（0000000000
      0）之繳納義務人為被告甲○○；原告於聲請拍賣被告乙
      ○○所有之抵押擔保品後，恐不足清償借款而蒙受損失。
      惟被告甲○○係依出資興建系爭建物之事實，聲請台南市
      稅捐稽徵處依規定更正核定系爭建物之房屋稅繳納義務人
      為被告甲○○；且原告聲請強制執行拍賣被告乙○○原承
      貸成數僅約市價七成之擔保品時，雖於實務上未辦保存登
      記且具獨立進出之系爭建物能否於強制執行中併予拍賣尚
      有爭議，惟被告甲○○於拍賣期間皆仍配合原告相關之拍
      賣流程，並未向執行法院聲明異議或提起第三人異議之訴
      以阻礙拍賣；查擔保品與系爭建物歷經四次拍賣仍無法拍
      定，實係因台南地區受經濟環境等因素影響致房價低落所
      致。原告嗣後因經多次拍賣未能拍定，亦不願依法承受拍
      賣之擔保品及系爭建物，即憑空臆測被告甲○○非為系爭
      建物之原始出資興建起造人，實感遺憾。
    4.且原告先位聲明僅請求確認被告甲○○就系爭建物之所有
      權不存在，惟並未提出相關積極證據合理舉證被告甲○○
      並未出資興建系爭建物？或何人始為實際出資興建系爭建
      物之所有權人？且原告請求確認被告甲○○就系爭建物之
      所有權不存在，並非當然使被告乙○○成為系爭建物之所
      有權人；原告就系爭建物非由被告甲○○出資興建或係由
      何人出資興建等之爭點既對原告有判決上利益，即應由原
      告負積極之舉證責任；原告如僅憑臆測而漫言指陳，則其
      主張即無理由，應予駁回。
    5.被告乙○○實無資力興建系爭建物：
      (1)被告乙○○於75年間，因經商資金週轉不順致違反修正
        前票據法退票刑罰之規定遭判刑執行；嗣後被告等家中
        之生活費用開銷支出及清償金融機構之貸款本息，即係
        由被告甲○○與其他子女共同分攤開銷。
      (2)再被告乙○○經於票據法於76年6月29日修正公布刪除
        第141、142、144-1條等票據刑罰條文後，雖得獲釋返
        家；惟以退休心態賦閒在家休養，並無繼續工作亦無正
        常收入。
    6.被告甲○○確有資力興建系爭建物：
      (1)被告甲○○因見父親被告乙○○於獲釋後即退休靜養未
        再繼續工作，為使被告甲○○之父母得能安心休養生活
        無虞，並得長期性增加被告甲○○工作薪資以外之收入
        來源，以繼續清償支付金融機構之貸款本金與利息；被
        告甲○○乃向家人建議由其籌資於原建物之後面空地及
        其上興建系爭建物，並分隔為十餘間獨立房間出租；如
        能依規劃出租全部房間，計算每月收入之租金，被告甲
        ○○應能補充提供父母於日常生活所需支出及繼續代為
        清償每月應支付金融機構之部份貸款本息。
      (2)再被告甲○○自79年起開始興建系爭建物，結構體部分
        耗費時間將近三年始得完成，而工程費用係依興建之工
        程進度分期支付，並非一次性支付；且嗣後房間部份之
        內部隔間裝修，亦係於有餘資時始再分批陸續修繕完成
        ，故興建工程費用被告甲○○尚有資力支付。
      (3)又系爭建物興建期間，被告甲○○分別任職於台灣銀行
        投資之台億建築經理公司、美商花旗銀行台北分行及台
        新銀行，工作薪資獎金收入尚屬中上穩定；而為完成興
        建系爭建物，被告甲○○除將數年工作積蓄花費殆盡，
        間亦有部分銀行貸款及私人借貸，於經數年攤還後始陸
        續清償完畢。
      (4)系爭建物於經數年雖得興建完成，惟因未審慎瞭解承租
        人需求獨立隱私之心態，未將出租房間規劃為獨立衛浴
        之套房（衛浴設備共用），且房間位於五樓及六樓並無
        電梯，而其時成功大學附近並亦有建設公司興建多棟學
        生獨立套房宿舍出租出售，故系爭建物於興建完成裝修
        後之出租並非順利，僅有少數房間得能出租，致租金收
        入並未達預期規劃。
      (5)被告等對原告之貸款並未因系爭建物之出租未達理想而
        停止清償繳息，迄至88年3月台南縣仁德鄉農會因被告
        乙○○之貸款無力續繳致逾期，而突對系爭建物之坐落
        土地及房屋實施假扣押查封所致；因被告等評估收入來
        源已無力代為清償被告乙○○之相關貸款，且因已無法
        藉由自售賣屋之方式償還貸款，迫不得已只能停止繼續
        繳息；惟規劃於經法院執行拍賣被告乙○○之不動產後
        ，將繼續與原告協調可行之還款方式。
    7.原告於97年4月11日提出之民事準備狀中指陳於辦理本案
      擔保品設定抵押權時，抵押土地上尚無未保存登記房屋云
      云；惟系爭建物確實於79年起即開始興建，結構體部分於
      耗時將近三年始興建完成，即於83年3月向原告辦理本案
      擔保品之房屋貸款時，系爭建物確已存在並為原告辦理房
      貸之同仁於履勘現場時即已知悉；系爭建物係於79年起開
      始興建，耗時將近三年陸續興建整修完成，興建目的係為
      使被告甲○○之父母得能安心休養生活無虞，並得長期性
      增加被告甲○○工作薪資以外之收入來源，以繼續清償支
      付金融機構之貸款本金與利息；即於83年3月向原告辦理
      本案擔保品之房屋貸款時，系爭建物確已存在，並為原告
      依辦理房貸徵授信作業規定實施現場鑑價履勘時即已知悉
      。原告之經辦貸款人員證詞指稱不復記憶應屬卸責之言；
      原告指陳於辦理本案擔保品設定抵押權時，抵押土地上尚
      無未保存登記房屋云云，已與事實相違應不足採信。
    8.且查對於抵押權設定前即已營建完成之獨立建物，抵押權
      人不得適用民法第877條之規定（土地所有人於設定抵押
      權後，在抵押之土地上營造建築物者，抵押權人於必要時
      ，得於強制執行程序中聲請法院將其建築物與土地併付拍
      賣。但對於建築物之價金，無優先受清償之權。）併予查
      封拍賣，抵押權人當然亦無優先受償之權利；就本案擔保
      品最近一次執行程序（95執源字第4475號）於拍賣擔保品
      時併同系爭建物實施拍賣，被告甲○○之所以未提出異議
      之訴，乃因經評估如續為反對執行法院併同拍賣，則與原
      告間之借貸關係恐無法儘速釐清；且依據執行法院於拍賣
      公告中之記載，已適當維護被告甲○○之權益；即執行法
      院皆已明確說明系爭建物之所有權歸屬於被告甲○○，如
      由被告甲○○以最高價得標，則系爭建物不列入拍賣；即
      對系爭建物之拍賣價金，原告並無分配之權利，而應分配
      予被告甲○○。被告於經討論上開情形後，始勉強由執行
      法院續行拍賣程序；則原告指陳系爭建物於本案擔保品設
      定抵押權時尚無存在實有誤解，系爭建物非為被告甲○○
      所有亦無理由。
    9.被告間對系爭建物之權利義務關係沒有爭執，而是原告否
      認被告甲○○有所有權，應該由原告來負舉證責任。
    10.當時是因為仁德農會已經開始假扣押，所以被告乙○○才
      沒有繼續的繳利息，當時要分別出未保存登記是被告甲○
      ○所蓋，這樣也不會對有抵押權的市農會有任何損害。當
      時被告乙○○生意失敗且被關，所以被告乙○○才必須主
      張這未保存登記建物確實是被告甲○○所興建，所以稅籍
      才登記為被告甲○○，也預防兒子、女兒將來對這件事情
      有爭議。增建物稅籍部分原來沒有繳稅，所以當時被稅捐
      機關查到，就直接以土地所有權人乙○○為納稅義務人，
      因為未保存登記建物係為被告甲○○所蓋，所以才去變更
      該稅籍姓名為被告甲○○。
    11.當時被告乙○○的戶籍是在臺南縣不是在台南市，被告甲
      ○○的戶籍一直都在臺南市○○街這邊，被告甲○○的工
      作也都是各地來來去去。
  (二)備位之訴部份：
    1.原告備位聲明請求撤銷被告二人間就系爭建物占用基地之
      無償使用借貸關係，被告甲○○並應給付被告乙○○占用
      基地面積之不當得利並由原告代為受領；惟原告備位聲明
      主張撤銷及代位受領不當得利等之請求權基礎為何尚有未
      明確之處？應請原告確認指明主張之法律依據及適用之法
      條為何？
    2.按依民法第244條規定：債務人所為之無償行為，有害及
      債權者，債權人得聲請法院撤銷之。債務人所為之有償行
      為，於行為時明知有損害於債權人之權利者，以受益人於
      受益時亦知其情事者為限，債權人得聲請法院撤銷之。債
      務人之行為非以財產為標的，或僅有害於以給付特定物為
      標的之債權者，不適用前二項之規定。債權人依第一項或
      第二項之規定聲請法院撤銷時，得並聲請命受益人或轉得
      人回復原狀。但轉得人於轉得時不知有撤銷原因者，不在
      此限。另依民法第245條規定，撤銷權自債權人知有撤銷
      原因時起，一年間不行使，或自行為時起，經過十年而消
      滅。債權人如依民法第244條規定，撤銷債務人所為之有
      償或無償行為者，須具備下列之條件：(一)為債務人所為
      之法律行為、(二)其法律行為有害於債權人、(三)其法律
      行為係以財產權為目的、(四)如為有償之法律行為，債務
      人於行為時，明知其行為有害於債權人，受益人於受益時
      ，亦明知其事情。（42年台上第323號參照）。又依民法
      第179條關於不當得利之規定，係指無法律上之原因而受
      利益，致他人受損害者，應返還其利益。雖有法律上之原
      因，而其後已不存在者，亦同。若原告之備位聲明係依據
      民法第244條之規定主張被告乙○○所為提供系爭建物占
      用基地予被告甲○○興建系爭建物之無償使用借貸行為，
      有害及原告債權，而聲請法院撤銷之；並主張依據民法第
      242條關於保全債權之規定，主張被告乙○○怠於行使權
      利，原告有保全債權之必要而以原告之名義代位被告乙○
      ○行使其權利，而向被告甲○○請求給付系爭建物占用基
      地之不當得利。惟依規定，債權人主張行使撤銷權應符合
      一定之條件，始得為之；則原告備位聲明之請求依下列說
      明，於法即有未合之處：
      (1)未辦保存登記之系爭建物係由被告甲○○出資興建，部
        分系爭建物雖係直接坐落於被告乙○○所有之土地上，
        惟另有部分系爭建物係增建於被告乙○○原有之建物之
        上；且就系爭建物內部空間原則上係開放予被告乙○○
        及其他親人等共同使用；故被告乙○○提供部分基地予
        被告甲○○興建房屋，因有使用系爭建物之實質利益之
        對價關係存在，即被告乙○○對系爭建物已有取得相對
        之使用利益而非屬無償之行為。故原告主張被告乙○○
        提供系爭建物坐落基地予被告甲○○興建系爭建物為無
        償行為，即有誤解；原告繼而主張撤銷無償行為之使用
        借貸關係及代位行使不當得利之請求權，於法即有未合
        。
      (2)原告主張撤銷被告間之無償使用借貸關係，若依原告主
        張則原告知悉被告二人之間關於系爭建物所謂之無償使
        用借貸事實，即應已逾一年之除斥期間；而民法第244
        條第1項規定之撤銷訴權，依同法第245條規定，自債權
        人知有撤銷原因時起，一年間不行使而消滅。且該項法
        定期間為除斥期間，其時間經過時權利即告消滅。此項
        除斥期間有無經過，縱未經當事人主張或抗辯，法院亦
        應先為調查認定，以為判斷之依據（85年台上第1941號
        參照）。原告主張之撤銷權因已逾民法第245條規定之
        除斥期間不行使而消滅，則其主張撤銷並請求代為受領
        給付被告乙○○占用基地之不當得利於法即屬無據。
三、本件經依民事訴訟法第270條第1項第3款規定，整理並協議
    兩造不爭執事項暨簡化爭點為：
  (一)兩造不爭執事項：
    1.被告乙○○之妻胡曾敏娕於83年10月26日與原告訂立抵押
      權設定契約，同意提供台南市○區○○○段651-61及651-
      81地號土地全部及上述兩筆土地上4908建號門牌台南市○
      區○○街229巷1號建物全部予原告設定本金最高限額684
      萬元抵押權，於同年10月28日（土地部分）、29日（建物
      部分）完成抵押權設定登記，同年11月2日胡曾敏娕向原
      告借款570萬元，並由被告乙○○擔任連帶保証人，嗣被
      告乙○○與其妻因申請夫妻聯合財產更名，於84年11月
      22日將上開抵押土地及建物更名為被告乙○○所有。
    2.上述570萬元借款僅繳息至88年3月21日，至今積欠原告
      570萬元本金、自88年3月22日起按週年利率10.7％計算之
      利息及按放款利率10％（遲延6個月以內部分）、20％（
      遲延6個月以上部分）計算之違約金，迄今積欠原告本金
      、利息、違約金達1,200萬元以上。
  (二)兩造爭執要點：
    1.坐落台南市○區○○○段651-61及651-81地號土地上門牌
      號碼台南市○區○○街229巷1之1號之未保存登記建物，
      為何人所原始起造？
    2.如前述未保存登記建物為被告甲○○原始起造，原告得否
      依法撤銷被告乙○○與被告甲○○間之使用關係？
    3.原告得否請求被告甲○○應自88年4月13日起每年給付被
      告乙○○112,437元，並由原告代為受領？
四、茲就兩造之爭點，析述本院得心證之理由如下：
  (一)按確認法律關係之訴，非原告有即受確認判決之法律上利益
    者，不得提起之，民事訴訟法第247條第1項前段定有明文。
    而所謂即受確認判決之法律上利益，係指法律關係之存在不
    明確，致原告在私法上之地位有受侵害之危險，而此項危險
    得以對於被告之確認判決除去之者而言。原告主張被告乙○
    ○之妻胡曾敏娕於83年10月26日與原告訂立抵押權設定契約
    ，同意提供台南市○區○○○段651-61及651-81地號土地全
    部及上述兩筆土地上4908建號、門牌台南市○區○○街229
    巷1號建物全部予原告設定本金最高限額684萬元抵押權，同
    年11月2日胡曾敏娕向原告借款570萬元，並由被告乙○○擔
    任連帶保証人，嗣被告乙○○與其妻因申請夫妻聯合財產更
    名，於84年11月22日將上開抵押土地及建物更名為被告乙○
    ○所有。上述570萬元借款僅繳息至88年3月21日，至今積欠
    原告本金、利息、違約金達1,200萬元以上，而被告甲○○
    於本院88年執字第4374號、95年執字第4475號給付借款強制
    執行程序中，主張系爭建物為其出資興建，其有所有權，而
    另一被告乙○○亦於執行程序中稱系爭建物為被告甲○○所
    有等情，亦經本院調取上開執行事件卷宗核閱無訛，則系爭
    建物既為原告欲聲請強制執行之標的物，被告甲○○於執行
    程序中主張其為系爭建物之所有權人，足認被告甲○○對系
    爭建物有無所有權存在，即屬不明確，而致原告在私法上之
    地位有受侵害之危險，且此種不確定之狀態得以本件確認判
    決除去之，揆諸前揭說明，原告就先位聲明部分提起本件確
    認之訴，應認有受確認判決之法律上利益。
  (二)原告主張乙○○之妻胡曾敏娕於83年10月26日與原告訂立抵
    押權設定契約，同意提供台南市○區○○○段651-61及651-
    81地號土地全部及上述兩筆土地上4908建號、門牌台南市○
    區○○街229巷1號建物全部予原告設定本金最高限額684萬
    元抵押權，同年11月2日胡曾敏娕向原告借款570萬元，並由
    被告乙○○擔任連帶保証人，嗣被告乙○○與其妻因申請夫
    妻聯合財產更名，於84年11月22日將上開抵押土地及建物更
    名為被告乙○○所有。上述570萬元借款僅繳息至88年3月21
    日，至今積欠原告本金、利息、違約金達1,200萬元以上等
    情，業據提出抵押權設定契約書、土地謄本、建物謄本及借
    據等物為證，而被告對於上開事實亦不爭執，堪信原告此部
    分之主張為真實。
  (三)按當事人主張有利於己之事實者，就其事實有舉證之責任，
    民事訴訟法第277條前段定有明文。被告辯稱系爭未保存登
    記建物係其原始起造，其對系爭建物有所有權等語，既為原
    告所否認，被告就此一對己有利之事實，自應負舉證責任。
    是本件被告對於其係系爭未保存登記建物原始起造之所有權
    人之事實，即負有證明之責。經查：
    1.被告辯稱原告為本院95年執字第4475號執行事件之債權人
      ，就此拍賣公告記載被告甲○○為系爭建物之所有權人等
      內容既已知悉同意且並未反對，故原告就系爭建物為被告
      甲○○出資興建，其所有權歸屬於被告甲○○等情形，實
      於強制執行程序中已為承認同意而無異議等語，惟查，原
      告於上開執行事件中，曾於95年7月24日具狀稱：『三、
      檢附臺南市稅捐稽徵處函（88南市稅財字第45770號）影
      本；……本市○○街229巷1號房屋後面增建面積申請更正
      起造人及另設稅籍乙案，……。」，敬請鈞院函查原「起
      造人」為何人？以維債權人之權益。』等語。已足認原告
      並非在執行程序中全未就系爭建物所有權誰屬有爭執，況
      執行程序本無確認實體關係之權，故即使原告於上述強制
      執行程序中未就系爭建物所有權誰屬強烈質疑或於當時隨
      即提出訴訟，亦不能以此即認定被告甲○○為系爭建物之
      所有權人。
    2.次查，被告辯稱系爭建物係79年起即開始興建，結構體部
      分耗時將近三年始興建完成，被告甲○○為原始起造人等
      語，僅提出被告乙○○91年至95年度綜合所得稅各類所得
      資料清單及被告甲○○83年至85年綜合所得稅納稅證明書
      （見本院卷第62-69頁）為證，並主張被告甲○○有資力
      興建系爭建物，被告乙○○無資力興建系爭建物，惟核被
      告所提之所得稅資料，至多僅能證明被告甲○○於83年至
      85年有相當程度之所得，然仍無法證明被告甲○○為系爭
      建物之原始起造人，以及系爭建物何時開始興建等情。
    3.至被告辯稱被告乙○○於75年間，因經商資金週轉不順致
      違反修正前票據法退票刑罰之規定遭判刑執行獲釋返家後
      ，並無繼續工作，亦無正常收入，其無資力興建系爭建物
      等語，惟查，即使被告乙○○個人無資力足以興建系爭建
      物，而興建系爭建物之資金全部或部分為被告甲○○提供
      ，然若系爭建物為「被告乙○○或第三人」實際僱請工人
      興建，並決定系爭建物如何興建，且基於取得系爭建物所
      有權之意思興建系爭建物，仍應認系爭建物之原始起造人
      為「被告乙○○或該第三人」，而非單純出資之人，該單
      純出資之人至多僅能認定係借貸或贈與金錢給「被告乙○
      ○或該第三人」，而不能認定單純出資之人即為系爭建物
      之原始起造人，因此，興建系爭建物之時，被告乙○○有
      無資力並不當然使得被告乙○○不能取得系爭建物所有權
      。
    4.第查，自本院95年執字第4475號執行事件囑託鑑價公司鑑
      價所提出之不動產估價報告書所附4908建號建物平面圖（
      見本院卷第21頁）及系爭建物平面圖（見本院卷第22頁）
      觀之，4908建號建物乃有辦理保存登記之建物，而系爭建
      物係未辦理保存登記之建物，此二建物在第一層至第四層
      均彼此相通，經將此狀況與4908建號建物及系爭建物均為
      被告乙○○繼續使用之情相核，足認興建系爭建物之目的
      乃係要擴大有辦理保存登記之4908建號建物之使用範圍，
      且由被告乙○○繼續使用，因此，即使被告甲○○確實有
      出資興建之舉，亦難認其於興建當時即有取得系爭建物之
      所有權之意思，況依臺南市稅捐稽徵處88年4月21日88南
      市稅財字第45770號函（見本院卷第15頁）之記載，系爭
      建物之原始納稅義務人乃係被告乙○○，亦足認不論系爭
      建物興建時之資金為何人所支出，當時既然以被告乙○○
      之名義申報房屋稅籍，即應推認被告乙○○當時有原始起
      造取得系爭建物所有權之意思。
    5.嗣後被告乙○○與被告甲○○固於88年4月13日向臺南市
      稅捐稽徵處變更稅籍為被告甲○○，然此行為應認僅屬稅
      務行政管理之事項，被告甲○○仍應提出其他證據證明其
      為系爭建物之原始起造人，否則自不能僅憑被告二人嗣後
      申請變更稅籍之行為，即認系爭建物之原始起造人為被告
      甲○○，況被告乙○○對原告之借款債權僅繳息至88年3
      月21日，嗣後即未繼續繳款，被告乙○○卻於同年4月13
      日向台南市稅捐稽徵處聲明系爭建物為被告甲○○所有，
      是原告質疑被告乙○○為上開聲明違反常理，顯有藉此達
      到阻礙拍賣之企圖等語，亦難認毫無依據。
    6.另被告辯稱當時被告乙○○的戶籍是在臺南縣不是在台南
      市，被告甲○○的戶籍一直都在臺南市○○街這邊等語，
      惟查，戶籍登記僅係戶政管理之事務，尚與何人為系爭建
      物原始起造人無涉，是被告此部分之辯詞要難資為被告甲
      ○○為系爭建物原始起造人之證明。
  (四)綜上所述，被告甲○○對於系爭未保存登記建物係其原始起
    造，以及其對系爭建物有所有權等情未能舉證證明，自難認
    其為系爭建物之所有權人，則原告請求確認被告甲○○就坐
    落台南市○區○○○段651-61及651-81地號土地上門牌號碼
    台南市○區○○街229巷1之1號一層36.27平方公尺、二層33
    .20 平方公尺、三層32.31平方公尺、四層52.97平方公尺、
    五層88.67平方公尺、六層68.17平方公尺及陽台24.02平方
    公尺未辦保存登記建物之所有權不存在，為有理由，應予准
    許。
五、本件事證已臻明確，兩造其餘主張及攻擊防禦方法，核與判
    決結果不生影響，爰不一一論述。又原告先位之訴既獲勝訴
    之判決，本院自毋庸就其備位之訴再為審酌，併此敘明。
六、另按法院為終局判決時，應依職權為訴訟費用之裁判，民事
    訴訟法第87條第1項定有明文，參酌同法第91條第1項規定法
    院未於訴訟費用之裁判確定其費用額者，第一審受訴法院於
    該裁判有執行力後，應依聲請以裁定確定之之立法意旨，法
    院於終局判決時可一併確定其費用額為原則，僅未一併確定
    費用額時，始例外於判決有執行力後，依聲請確定之。故本
    院自得於本件判決時，一併確定兩造應負擔之訴訟費用額。
    本件訴訟費用額為裁判費57,430元（即裁判費），爰確定如
    主文第2項所示。
七、結論：原告之訴為有理由，依民事訴訟法第78條、第85條第
    1項前段、第87條第1項，判決如主文。
中    華    民    國    97    年    10    月    17    日
                  民事第三庭    法  官  林福來
以上正本係照原本作成
如對本判決上訴，須於判決送達後20日內向本院提出上訴狀
中    華    民    國    97    年    10    月    17    日
                                書記官  吳俊達


司法院資訊處製作；財團法人民間司法改革基金會備份。
